【裁判字號】    91,訴緝,30
【裁判日期】    920221
【裁判案由】    偽造有價證券等
【裁判全文】
臺灣嘉義地方法院刑事判決                          九十一年度訴緝字第三號
    公  訴  人  臺灣嘉義地方法院檢察署檢察官
    被      告  丙○○  女四十.
    選任辯護人  李金樺  律師
                蔡碧仲  律師
                楊瓊雅  律師
右列被告因偽造有價證券等案件，經檢察官提起公訴（八十七年度偵緝字第二○○號
），本院判決如左：
    主  文
丙○○連續意圖供行使之用，而變造有價證券，處有期徒刑年貳月。如附表所示變
造之支票貳紙沒收。
    事  實
一、丙○○在嘉義市○○路一六八號經營飲料買賣業，自民國（下同）八十一年間起
    至八十四年十二月底止，陸續持票向朋友戊○○○及丁○○借貸現金週轉，並於
    八十四年前某日分別參加由戊○○○及丁○○招組之互助會（借款及互助會款部
    分詐欺無罪詳後述），其中戊○○○招組二組（日期不詳），每會連同會首二十
    一人，每會新台幣（下同）一萬元，丙○○每組參加一會，二會分別於第十一、
    二會時得標，丁○○招組二組（會員人數、日期均不詳），每會一萬元，每組均
    參加六會，並陸續得標。丙○○於八十四年間，因財務困難，生意週轉不靈，致
    分別積欠戊○○○借款二百七十萬七千元，死會款三十三萬元；積欠丁○○借款
    三百多萬元，會款二百餘萬元。丙○○為避免戊○○○及丁○○追索債權，竟基
    於意圖供行使之用之概括犯意，於逃逸前不久，向戊○○○稱其原交付予戊○○○抵償借款之發票人「佳得企業行」「甲○○」，付款人「萬通商業銀行高雄分
    行」，帳號一二九０－一，票號ＡＣ0000000號（公訴人誤載為ＡＣＤ八
    一四九六五號），面額十萬元，八十六年五月十五日期支票一紙，及另一紙發票
    人為「乙○○」，付款人「上海商業銀行高雄分行」，帳號一八一一－六號，票
    號ＫＡ0000000號，金額五十萬一千元，八十六年一月廿日期之支票一紙
    有問題，願持另一張面額六十餘萬元，發票人、付款銀行、日期均不詳之支票向
    戊○○○換回上開二紙支票，戊○○○乃將上開二紙支票返還丙○○。丙○○取
    回上開二紙支票後，未經原發票人甲○○之同意或授權，擅自將上開萬通商業銀
    行高雄分行之票號ＡＣ0000000號支票，原票載金額十萬元，變造為五十
    萬元，並將之持交予丁○○抵償借款，藉以搪塞。嗣後又未經原發票人乙○○之
    同意及授權，將上開上海商業銀行高雄分行之票號ＫＡ0000000號支票，
    原票載日期八十六年一月廿日，擅自變造票載日期為八十六年十月廿日後，再將
    之交予丁○○抵償借款，丙○○隨即於八十六年四月倒閉即逃逸無蹤，而上開交
    付予戊○○○與丁○○之支票均屆期不獲兌現。
二、案經戊○○○訴請臺灣嘉義地方法院檢察署檢察官偵查起訴。
    理  由
一、訊據被告丙○○矢口否認有何不法犯行，辯稱：伊先拿本案的二張支票給戊○○○換票，另交給她（戊○○○）一張面額較的支票換回來，伊再拿二張支票給丁○○，該二張支票係甲○○拿給伊之貨款，伊未變造云云，本院經查：
  (一)被告自八十一年起至八十四年十二月止，陸續持票向告訴人戊○○○借款週轉，
    每月月息二分四，雖陸續有返還借款，惟自八十四年十二月起，積欠告訴人借款
    有二百七十萬八千四百元及死會會款三十三萬元之事實，已據告訴人於警訊、偵
    訊及本院審理時指訴綦詳，並經被告所自承，復有支票影本八張附於本院卷可參
    。
  (二)被告自七十九年間起，陸續持票向被害人丁○○借款，每月月息二分四，雖陸續
    返還借款，惟自八十四年間，積欠被害人三百三十六萬四千七百二十元及死會會
    款二百餘萬元之事實，業據被害人於偵查及本院審理時指訴甚詳，並有支票影本
    十三張及欠款單據一張附於本院卷可佐。
  (三)票號ＡＣ0000000號，發票人「佳得企業行」「甲○○」，日期八十六年
    五月十五日，付款人「萬通商業銀行高雄分行」支票一紙，及票號ＫＡ0000
    000號支票，其發票人乙○○，日期八十六年十月二十日，付款人「上海商業
    銀行高雄分行」支票一紙，原係被告持交告訴人借款，嗣後被告向告訴人稱支票
    有問題，以一張面額六十餘萬元之支票向告訴人換回後，再由被告持交被害人抵
    償借款等情，業據告訴人指訴綦詳，核與被害人供述之情節相符，並經被告所自
    承，復有上開支票二紙附於偵查卷（臺灣嘉義地方法院檢察署八十七年度偵緝字
    第二○○號）可稽。
  (四)綜觀票號ＡＣ0000000號，發票人「佳得企業行」「甲○○」，日期八十
    六年五月十五日，付款人「萬通商業銀行高雄分行」支票，其中金額欄雖係「伍
    拾萬元整」，然其中「伍」字體顏色與「拾萬元整」字體之顏色不同，且位置較
    低，「伍」字體前方有白色紙塊，並於其上以透明膠帶黏貼，支票背面則有「壹
    伍拾萬元整」之透印字體，而其中「壹伍」字體與「拾萬元整」非成一直線，足
    證，該張支票，原票載金額應為十萬元無誤。
  (五)再觀，票號ＫＡ0000000號支票，發票人乙○○，付款人「上海商業銀行
    高雄分行」，金額五十萬一千元支票，其上之票載日期雖為「中華民國８６年１
    ０月２０日」，然其中「８６」、「１０」中之１及「２０」之字體均係黑色筆
    書立，而「１０」中之「０」係以藍色筆書立，顯見該支票之原票載發票日係八
    十六年一月二十日無誤。
  (六)其中票號ＫＡ0000000號支票，係被告原交付戊○○○後取回，於八十六
    年五、六月間拿予丁○○抵債一情，業據告訴人與被害人於偵訊時指訴綦詳（見
    臺灣嘉義地方法院檢察署八十七年偵緝字第二○○號卷第三五頁反面）。而票號
    ＡＣ0000000號支票，於被告交付予被害人時，票面金額欄即以透明膠帶
    黏貼，被告向被害人稱，如此才不會讓人家加字等情，業據被害人於偵訊及本院
    審理時指述不移（見臺灣嘉義地方法院檢察署八十七年偵緝字第二○○號卷第三
    六頁反面、本院九十一年十二月二十日訊問筆錄及本院九十二年二月七日審判筆
    錄）。
  (七)而被告於偵訊時亦自承「（本紙支票是否妳自告訴人手裡取回交給丁○○的？）
    是」「（為何自告訴人手中取回？）我向告訴人說，該張支票信用有問題，我持
    另一張支票換回來。」「（妳是否有更改該支票之日期？）有，原本是「一月」
    ，我改為「一○月」」（臺灣嘉義地方法院檢察署八十七年偵緝字第二○○號卷
    第三六頁正面）。足證，被告於向告訴人取回票號ＫＡ0000000號支票時
    ，即已知悉該張支票無法兌現，竟未經原發票人乙○○之同意或授權，變造票載
    日期為八十六年十月二十日，再於八十六年五、六月間，持交債權人丁○○償債
    無誤。雖被告於本院審理時先改稱「（扣案之二張支票何人所變造？）不是我變
    造的，這些是客戶給我的，人住台南，真實姓名、住址均不知道，可是他生意失
    敗，我也被倒了二百多萬元，我只有改乙○○之支票，原發票日為八十六年一月
    二十日，我將其改為八十六年十月二十日，但是我有經由票主同意才修改的，票
    主姓名我不清楚，這些均為客票，因此票主不清楚」（見本院八十八年訴字第一
    七四號卷第二三頁反面至第二四頁），又於本院審理時改稱，未變造支票云云，
    均不足採。
  (八)被告自承票號ＡＣ0000000號之「萬通商業銀行高雄分行」支票原八十六
    年三月間一陳姓客戶交付，當初拿票時，其面客額是十幾萬元而已，被告先將萬
    通商業銀行及上海商業銀行之支票交予告訴人，嗣後再持另一張支票向告訴人換
    回，再拿給被害人償債（見本院九十二年二月七日審判筆錄）。足證，上開萬通
    銀行之支票，其原票載金額應係十萬元，被告自告訴人處換票後，擅自變造金額
    為五十萬，再持交被害人償債無訛。
  (九)又上海銀行支票，於八十五年八月八日開戶，八十五年十二月二十三日開始退票
    ，並於八十六年一月二十四日被列為拒絕往來戶，而萬通銀行支票，於八十五年
    十二月五日開戶，於八十六年四月七日開始退票，並同時列為拒絕往來戶，此有
    上海商業儲蓄銀行高雄分行及萬通商業銀行高雄分行函附於偵查卷可稽（臺灣嘉
    義地方法院檢察署八十七年偵緝字第二○○號卷四二頁至四九頁）。足證，被告
    自陳姓客戶處取得上海銀行及萬通銀行支票時，已預見支票已列或將列為拒絕往
    來戶，竟仍持交告訴人抵償借款，嗣後又向告訴人稱支票有問題，向告訴人取回
    上開二紙支票，分別變造日期及金額後，再持交被害人抵債。
  (十)被告於本院審理時自承：「（認識朱永亮否？）不認識」、「（是否認識甲○○
    ？）他是我以前的客戶，他很早就倒閉了」、「（朱永亮上海商業銀行面額五十
    萬一千元之支票何來？）甲○○拿給我的貨款」「（上開支票發票日原本為八十
    六年一月二十日，你將一月改為十月否？）不是我改的，我用票已很久了，知道
    更改要蓋章，我從八十一年就開始用票」，被告既不認識乙○○，如何可得乙○○之同意，更改票號ＫＡ0000000號支票日期之理？而票號ＡＣ0000
    000號支票票面金額欄遭變造，屬失效之支票，一眼即可辨認，被告使用支票
    多年，斷無收受之理？本件事證明確，被告犯行洵堪認定。
二、核被告所為，係犯刑法第二百零一條第一項之變造有價證券罪。其變造有價證券
    後持以行使，行使之低度行為應為變造之高度行為吸收，僅論以變造有價證券罪
    。被告先後二次變造有價證券犯行，時間緊接，犯罪構成要件相同，顯係基於概
    括犯意為之，為連續犯，應論以一罪，並依法加重其刑。爰審酌被告之品行、犯
    罪之動機、目的、手段、所生危害、犯罪後態度及未與告訴人、被害人和解等一
    切情狀，量處如主文所示之刑，以資懲儆。
三、變造之支票二紙，係變造之有價證券，應依刑法第二百零五條宣告沒收。
四、公訴意旨另略以：被告明知其已無償債能力，竟意圖為自已不法之所有，並基於
    概括犯意，自八十一年間起至八十四年十二月底止，連續多次向戊○○○及丁○○訛稱：渠為擴展業務，且需購買用地云云，並招募民間互助會為幌子，致戊○○○與丁○○陷於錯誤，多次借予現金及參與其所招募之民間互助會，繳交會款
    ，合計向戊○○○詐得二百七十萬七千元，向丁○○詐得五百多萬元，因認被告
    此部分另觸犯詐欺罪嫌云云。惟查：
  (一)按犯罪事實應依證據認定之，無證據不得推定其犯罪事實；又不能證明被告犯罪
    者，應諭知無罪之判決，刑事訴訟法第一百五十四條、第三百零一條第一項分別
    定有明文。而所謂認定犯罪事實之證據，係指足以認定被告確有犯罪行為之積極
    證據而言，該項證據自須適合於被告犯罪事實之認定，始得採為斷罪資料，又告
    訴人之告訴，係以使被告受刑事訴追為目的，是其陳述是否與事實相符，仍應調
    查其他證據以資審認，此觀諸最高法院二十九年上字第三一○五號、四十年台上
    字第八六號及五十二年台上字第一三○○號判例自明。
  (二)訊據被告固坦承積欠告訴人借款有二百七十萬八千四百元及死會會款三十三萬元
    ，另積欠被害人三百三十六萬四千七百二十元及死會會款二百餘萬元之事實，惟
    堅詞否認有何詐欺犯行。經查，被告自八十一年及七十九間起，即持客票向告訴
    人及被害人貼現，告訴人與被害人基於朋友互相幫忙之情誼，陸續借錢紓困週轉
    ，告訴人及被害人並向被告收取利息，月息約二分四，曾陸續償還，迄八十四年
    間，被告向告訴人所借之款項尚有二百七十萬八千四百元未償還，向被害人所借
    之款項尚有三百三十六萬四千七百二十元未還等情，業據告訴人及被害人於本院
    審理時供承在卷（見本院九十二年二月七日審判筆錄）。被告與告訴人、被害人
    間早有資金往來之關係，告訴人、被害人亦因而賺取利息，被告之債信如何應為
    告訴人及被害人所得予審酌，本件告訴人及被害人均供承，被告僅是欠款未還，
    被告並未施用詐術，告訴人及被害人亦無陷於錯誤之可能，且被告向告訴人及被
    害人所借款項，均陸續清償，足見並無詐欺之意圖，此部分應純屬民事糾葛，揆
    諸前開說明，實難僅憑告訴人及被害人片面之指訴，遽為不利於被告之認定。
  (三)又被告並未招募互助會，而係被告參加由告訴人及被害人招募之互助會（公訴人
    誤為被告招募互助會）。告訴人就被告參加互助會後，於第十一、十二會即標走
    ，積欠之死會會款三十三萬元，並未告訴，而被害人之互助會遭被告得標後，被
    告亦未再繳交會款，積欠二百餘萬元等情，業據告訴人及被害人於本院審理時供
    述甚明（本院九十二年二月七日審判筆錄）；又告訴人及被害人所招組之互助會
    ，其招組日期、會員人數、被告得標日期，告訴人及被害人均不復記憶，縱使被
    告於參加告訴人及被害人之互助會得標後，未再繳交死會會款，亦屬民事糾葛，
    核與詐欺罪之要件亦有所間，實不能以嗣後被告積欠會款即遽認被告於參加告訴
    人及被害人召集之互助會之初，即有詐欺之犯意以及施用詐術之行為，是公訴意
    旨所認被告此部分行為無法證明。
  (四)此外，復查無其他積極可資證明被告確有公訴意旨所指此部分犯行，則依照前揭
    規定及判例之意旨，本應為被告無罪之諭知，惟公訴意旨認此部分與被告前揭有
    罪部分，有牽連犯裁判上一罪之關係，爰不另為無罪之諭知。
據上論斷，應依刑事訴訟法第二百九十九條第一項前段，刑法第五十六條、第二百零
一條第一項、第二百零五條，罰金罰鍰提高標準條例第一條前段，判決如主文。
本案經檢察官李文和到庭執行職務。
中      華      民      國    九十二    年      二      月    二十一    日
                                臺灣嘉義地方法院刑事第二庭
                                        法  官  柯  月  美
右正本證明與原本無異。
如不服本判決，應於判決送達後十日內向本院提出上訴狀( 應附繕本 )。
中      華      民      國    九十二    年      二      月    二十一    日
                                        書記官  侯  麗  茹
附錄：
刑法第二百零一條：
意圖供行使之用，而偽造、變造公債票，公司股票或其他有價證券者，處三年以上十
年以下有期徒刑，得併三千元以下罰金。
行使偽造、變造之公債票、公司股票或其他有價證券或意圖供行使之用收集或交付於
人者，處一年以上七年以下有期徒刑，得併科三千元以下罰金。
附表：
編號    票據號碼      帳號    付款銀行    金額      發票日期        發票人
                                          （新台幣）（民國）
一      ＫＡＯ一      一八一  上海商業    五十一    八十六年十月    朱永亮
        二五六六      一六    儲蓄銀行    萬一千元  二十日
        七                    高雄分行
二      ＡＣＯ八      一二九  萬通商業    五十萬元  八十六年五月    甲○○
        一四九六      ○一    銀行高雄              十五日          佳得企
        五                    分行                                  業行


司法院資訊處製作；財團法人民間司法改革基金會備份。
